【裁判字號】    97,聲判,22
【裁判日期】    971231
【裁判案由】    聲請交付審判
【裁判全文】
臺灣桃園地方法院刑事裁定              97年度聲判字第22號
聲  請  人  高華鐵材股份有限公司
代  表  人  己○○
代  理  人  丙○○律師
            庚○○律師
被      告  乙○○
            戊○○
            甲○○  50歲
            丁○○
上列聲請人即告訴人因被告詐欺等案件，經臺灣桃園地方法院檢
察署檢察官於民國九十七年四月三十日以九十五年度偵字第二二
四六八號為不起訴處分，聲請人聲請再議，經臺灣高等法院檢察
署檢察長於民國九十七年六月十二日以九十七年度上聲議字第三
一五三號處分書駁回再議，聲請人不服，聲請將本件交付審判，
本院裁定如下：
     主  文
聲請駁回。
     理  由
一、按告訴人接受不起訴處分書後，得於七日內以書狀敘述不服
    之理由，經原檢察官向直接上級法院檢察署檢察長或檢察總
    長聲請再議；上級法院檢察署檢察長或檢察總長認再議為無
    理由者，應駁回之；告訴人不服上級法院檢察署檢察長或檢
    察總長認再議為無理由而駁回之處分者，得於接受處分書後
    十日內，委任律師提出理由狀，向該管第一審法院聲請交付
    審判；法院認為交付審判之聲請不合法或無理由者，應駁回
    之。刑事訴訟法第二百五十六條第一項前段、第二百五十八
    條第一項前段、第二百五十八條之一第一項、第二百五十八
    條之三第二項前段分別定有明文。查本件聲請人高華鐵材股
    份有限公司對被告乙○○、戊○○、甲○○、丁○○等人提
    出詐欺、背信案件之告訴，經臺灣桃園地方法院檢察署檢察
    官於民國九十七年四月三十日，以九十五年度偵字第二二四
    六八號為不起訴處分後，聲請人對之聲請再議，經臺灣高等
    法院檢察署檢察長於九十七年六月十二日，以九十七年度上
    聲議字第三一五三號處分書，認為再議無理由，為駁回再議
    之處分，該處分書於九十七年六月十九日送達聲請人之住所
    ，有臺灣高等法院檢察署送達證書影本一份附卷可查，而聲
    請人於九十七年六月二十六日委任律師向本院聲請交付審判
    ，其聲請合於「再議前置原則」及「強制律師代理」等要件
    ，並於法定聲請期間提出聲請，均符法定程序，先予敘明。
二、聲請人原告訴意旨略以：
  (一)聲請人前於九十三年八月十五日，經從事不動產仲介工作之
    被告丁○○之媒介，與被告乙○○及戊○○經營之力剛股份
    有限公司（下稱力剛公司）簽訂買賣契約，約定由告訴人以
    新臺幣（下同）五千六百萬元，向力剛公司買受該公司所有
    座落桃園縣新屋鄉○○段第二六三號、第四二七號、第四二
    七之一號、第四二八號及第四二八之一號土地全部，及同段
    第四二五號土地之一部，雙方並約定力剛公司於聲請人交付
    二千五百萬元之價金後，應將前開第四二五號土地辦理分割
    ，及該六筆土地所有權移轉登記所需文件及印鑑交予雙方所
    指定之代書（即被告甲○○），以辦理上開分割及所有權移
    轉事宜，然聲請人依約給付二千五百萬元之價金予力剛公司
    及力剛公司依約交付前開文件及印鑑予被告甲○○後，被告
    甲○○竟違背聲請人與力剛公司之委任意旨，僅辦理前開第
    二六三號、第四二七號、第四二七之一號、第四二八號及第
    四二八之一號等五筆土地所有權移轉登記，而未辦理第四二
    五號土地分割及所有權移轉登記，即將力剛公司之相關文件
    及印鑑交還被告乙○○，其後被告乙○○將該第四二五號土
    地移轉予庚威企業有限公司（下稱庚威公司），造成聲請人
    之鉅大損害，是被告甲○○已涉嫌背信，爰依法提出告訴。
  (二)又於訂約前，聲請人業已向被告丁○○、乙○○及戊○○表
    示，聲請人所欲購買之上開土地係作建廠之用，故該土地須
    得以聲請人名義取得合法工廠登記證，並經被告丁○○、乙○○及戊○○保證無疑，詎聲請人於前開第四二五號土地移
    轉予庚威公司後，赫然發現聲請人所購買之前開六筆土地，
    竟係力剛公司以擴建廠房為名，依「都市計畫工業區毗鄰土
    地變更處理原則」之規定，所申請擴建變更使用分區之毗鄰
    土地，依該處理原則第五條之規定，力剛公司應依主管機關
    核准之內容以該公司之名義完成前開六筆土地擴建計畫，是
    該六筆土地無法以聲請人之名義辦理工廠登記證，又力剛公
    司曾於九十二年間，將前開六筆土地售予化新精密工業股份
    有限公司（下稱化新公司），其後因化新公司無法以其名義
    申請合法工廠登記證，雙方遂解除契約回復原狀，是被告丁○○、乙○○及戊○○於訂約前以明知前開六筆土地無法作
    為聲請人合法建廠之用，乃渠等竟隱瞞此一事實欺騙聲請人
    ，致聲請人因而陷於錯誤與力剛公司前定前開契約，並給付
    二千五百萬元予力剛公司，且被告乙○○嗣後又將前開第四
    二五號土地移轉予庚威公司，則被告丁○○、乙○○及戊○○三人，實不無詐欺之嫌，爰依法提出告訴等語。
三、聲請交付審判意旨略以：
  (一)聲請人主張依照非都市土地使用管制規則第三十一條第五項
    及興辦工業人擴展工業申請將毗鄰非都市土地變更編定為丁
    種建築用地事業審查要點第十點，系爭第四二五、四二七、
    四二八地號等三筆土地有不得供他人使用之限制，而力剛公
    司與化新公司前於九十二年十月、九十三年七月間兩度買賣
    移轉登記系爭土地，係因該第四二五、四二七、四二八號土
    地有不得轉供他人使用之限制，力剛公司才會向化新公司買
    回系爭土地，被告乙○○、戊○○於九十三年一月間與化新
    公司訂定買回該等土地契約，其中第十條即特別載明：「本
    契約係因雙方於民國九十二年八月十三日簽立之合約書依『
    促進產業升級條例』及『興辦工業人辦理變更擴展及重新核
    定計畫』之規定與限制無法續予買賣，經雙方協議後，同意
    互為買回」，是被告乙○○、戊○○早在九十三年一月間即
    已知悉該三筆土地有不得轉供他人使用之限制，但被告乙○○及戊○○卻隱瞞該等土地不得轉供他人使用之限制，而將
    系爭土地出售、移轉登記予聲請人（系爭第四二五號則移轉
    登記予庚威公司），聲請人對前述法令毫無所悉，才會向力
    剛公司購買系爭土地，並配合辦理移轉登記，致使該三筆土
    地恢復編定為「農牧用地」，惟檢察官就此不利被告之證據
    並未調查、傳訊化新公司承辦人李明盈到庭，亦未審酌被告
    乙○○、戊○○是否應告知聲請人系爭土地之使用限制竟不
    為告知，而積極利用聲請人之錯誤締結本件契約，原不起訴
    處分書亦對此隻字未提，是原不起訴處分顯未盡調查之責，
    並有理由不備之違法。
  (二)原不起訴處分記載：「被告丁○○曾將『買賣契約書』交付
    告訴人瀏覽，然告訴人連看都沒看即將之扔棄，此為告訴人
    於本署偵查中及臺灣桃園地方法院九十六年度重訴字第九○
    號民事侵權行為損害賠償事件審理中所自陳」，惟卷內九十
    六年二月二十二日訊問筆錄係記載「不動產買賣契約書補充
    條款」，顯見告訴人不願意看的是九十四年六月間力剛公司
    要求另訂之「不動產買賣契約書補充條款」，而非本件契約
    本身，且聲請人於臺灣桃園地方法院九十六年度重訴字第九
    ○號民事侵權行為損害賠償事件審理中，亦未自陳不願稍加
    閱覽本件契約，況聲請人在九十四年是否閱讀該「不動產買
    賣契約書補充條款」，與被告乙○○、戊○○在九十三年有
    無使用詐術，使聲請人陷於錯誤、購買系爭土地，顯屬二事
    ，是原不起訴處分有違證據法則。
  (三)本件契約第十四條「其他特別約定」第三項之約定：「乙方
    （即力剛公司）於本買賣標的之擴廠計畫，應配合甲方（即
    聲請人）變更，以利甲方申請工廠登記」，僅僅針對擴廠計
    畫之變更而為約定，顯然不及於系爭第四二五、四二七、四
    二八號等三筆土地不得供他人使用之限制，是以原處分以本
    件契約第十四條第三項之約定為據，未詳予斟酌該約定之文
    字內容，即判斷被告乙○○、戊○○於締約時已揭露上該三
    筆土地使用法令限制且為聲請人所明知，其認定顯然與契約
    文字不符，而且對於被告乙○○、戊○○是否隱瞞上開三筆
    土地有不得轉供他人使用之限制，以及為何聲請人會購買上
    開三筆土地並配合辦理移轉登記，致使其恢復編定等重大疑
    點，漏為調查、判斷及著墨，顯有理由不備及未盡調查職責
    之違法。
  (四)經檢察官調查力剛公司將第四二五號土地設定最高限額抵押
    權予臺灣中小企業銀行（下稱中小企銀），此外並未發現力
    剛公司對第三人有債務關係，然力剛公司將第四二五號土地
    移轉予庚威公司，中小企銀仍可以實行抵押權，被告甲○○
    自應知悉將第四二五號土地移轉登記予第三人，仍無法規避
    中小企銀聲請查封該土地，再者，被告甲○○當可先將該土
    地移轉予聲請人，再辦理分割，如此一來，既能避免力剛公
    司之普通債權人強制執行該土地，又能確保力剛公司履行契
    約之義務，是被告甲○○所辯係為聲請人利益著想想云云，
    殊無足採。更遑論本件契約第十四條第一點約定：「辦理移
    轉登記之有關文件，非經雙方同意，任何一方均不得擅自將
    文件取回」，被告甲○○竟未徵詢聲請人同意，即將第四二
    五號土地所有權狀等相關文件交付被告乙○○，顯有背信意
    圖甚明。又被告甲○○提出之庚威公司同意書蓋用的並非庚
    威公司大小章，且檢察官亦未訊問庚威公司負責人關於該同
    意書之真正或庚威公司（聲請狀誤載為化新公司）是否同意
    移轉第二一一之二、二一五之三、二五八之一、四二五之五
    號土地予聲請人，再者，倘若庚威公司確實於九十四年五月
    二十八日出具同意書予被告甲○○，何以被告甲○○未移轉
    第二一一之二、二一五之三、二五八之一、四二五之五號等
    四筆土地予聲請人，而九十五年三月被告甲○○予聲請人之
    法定代理人見面時，仍是口頭表示願意簽證辦理移轉登記，
    卻毫無實際行動，是原不起訴處分卻仍相信庚威公司同意書
    為真正，實有違經驗法則等語。
四、按刑事訴訟法第二百五十八條之一規定告訴人得向法院聲請
    交付審判，係對於「檢察官不起訴或緩起訴裁量權」制衡之
    一種外部監督機制，法院僅就檢察官所為不起訴或緩起訴之
    處分是否正確加以審查，以防止檢察機關濫權，依此立法精
    神，同法第二百五十八條第三項規定法院審查聲請交付審判
    案件時「得為必要之調查」，其調查證據之範圍，自應以偵
    查中曾顯現之證據為限；而同法第二百六十條對於不起訴處
    分已確定或緩起訴處分期滿未經撤銷者不得再行起訴之規定
    ，其立法理由說明該條所謂不起訴處分已確定者，包括「聲
    請法院交付審判復經駁回者」之情形在內，是前述「得為必
    要之調查」，其調查證據範圍，更應以偵查中曾顯現之證據
    為限，不得就告訴人新提出之證據再為調查，亦不得蒐集偵
    查卷以外之證據，否則將與刑事訴訟法第二百六十條之再行
    起訴規定混淆不清，亦將使法院僭越檢察官之職權，而有回
    復「糾問制度」之虞；且法院裁定交付審判，即如同檢察官
    提起公訴使案件進入審判程序，是法院裁定交付審判之前提
    ，必須偵查卷內所存證據已符合刑事訴訟法第二百五十一條
    第一項規定「足認被告有犯罪嫌疑」，而檢察官應提起公訴
    之情形，亦即該案件已經跨越起訴門檻，否則，縱或法院對
    於檢察官所認定之基礎事實有不同之判斷，但如該案件仍須
    另行蒐證偵查始能判斷應否交付審判者，因交付審判審查制
    度並無如同再議救濟制度得為發回原檢察官續行偵查之設計
    ，法院仍應依同法第二百五十八條之三第二項前段之規定，
    以聲請無理由而裁定駁回。
五、本院查：
  (一)本件聲請人即告訴人雖指稱被告乙○○、戊○○及丁○○等
    人明知系爭土地有轉租售之限制，竟隱瞞上情，向聲請人謊
    稱只要力剛公司於系爭土地之擴廠計畫配合聲請人變更，聲
    請人即可以自己名義蓋廠、申請工廠登記證一節，然查：
  (1)按刑法第三百三十九條第一項詐欺罪之成立，以意圖為自己
    或第三人不法所有，以詐術使人將本人或第三人之物交付為
    要件。所謂以詐術使人交付，必須被詐欺人因其詐術而陷於
    錯誤，若其所用方法，不能認為詐術，亦不致使人陷於錯誤
    ，即不構成該罪（最高法院四十六年度臺上字第二六○號判
    例意旨可供參照）。從而，行為人如非自始基於不法取財或
    得利之意圖，客觀上亦無施用詐術之行為，或並無損害發生
    ，或所受損害，非由欺罔行為陷於錯誤所致，均不得遽以詐
    欺罪相繩。又行詐之方法，雖不以積極行為為限，即消極之
    欺罔行為，亦不失為詐欺，惟在消極性詐欺之場合，須以行
    為人違背法律上據實告知之義務，而利用他人之錯誤，始克
    相當，合先敘明。
  (2)本件被告乙○○、戊○○於九十三年八月十五日與聲請人間
    訂定本件買賣契約前，曾提出系爭桃園縣新屋鄉○○段第二
    六三、四二五、四二七、四二七之一、四二八、四二八之一
    號等六筆土地之登記謄本，並於簽訂契約時經被告甲○○當
    場於該買賣契約書第十四條第三款以手寫方式加註：「乙方
    （即力剛公司）於本買賣標的之擴廠計畫應配合甲方（即聲
    請人）變更以利甲方申請工廠登記證。」等情，業據聲請人
    代表人己○○自承在卷（見臺灣桃園地方法院檢察署九十五
    年度交查字第五七六號偵查卷第六至七頁），而上開除第二
    六三號以外之五筆土地，各該土地登記類謄本之其他登記事
    項欄皆載明「奉桃園縣政府九十一年一月十七日府建工字第
    ○九一○○一三六六七號核准限作低污染、附加產值高之重
    大投資事業使用〔限作低污染事業使用〕」，亦有該五筆土
    地登記謄本各一紙在卷可稽（同上開偵查卷第十一至十五頁
    ），則以聲請人於買受系爭土地之前，既曾閱覽系爭土地登
    記謄本，看過該謄本記載系爭土地上之其他登記事項，明確
    記載其所承購之系爭土地之使用設有限制，而其承買之目的
    為興建工廠之用，理應對於承購系爭土地後申辦工廠登記證
    之行政程序上必定有相當限制一事，知之甚詳，則其於簽約
    前豈有可能不事先向主管機關探究相關法令限制，以資決定
    是否承購系爭土地，及如何擬定該買賣契約之內容，即貿然
    向被告乙○○、戊○○等人承購系爭土地？是縱聲請人於承
    買系爭土地後無法以其名義申請工廠登記證屬實，亦難憑此
    即遽指被告乙○○、戊○○及丁○○等人涉犯詐欺取財罪責
    。
  (3)雖聲請人指訴被告乙○○、丁○○等人於訂立系爭土地買賣
    契約時，曾向其保證聲請人得以自己名義申辦工廠登記證一
    節，然為被告乙○○、丁○○等人所否認，且綜觀聲請人與
    被告乙○○、戊○○等人簽立之買賣契約書全文，並未有隻
    字片語記載出賣人方面保證買受人得以自己名義就系爭土地
    申辦工廠登記證等意旨，其雙方充其量僅於該契約書上另以
    手寫方式附註前揭文字，約定出賣人之原有擴廠計畫應配合
    聲請人辦理變更，則以渠等間訂立此一買賣契約，對於如何
    由被告戊○○代表之力剛公司配合辦理擴廠計畫一事，尚以
    手寫方式附加契約文字之慎重程度，若被告乙○○、戊○○
    等人果有聲請人所指向其保證得以自己名義申辦工廠登記證
    之情事，其雙方焉有可能僅以口頭方式約定，而未以書面詳
    加約定載明之理？況參酌該手寫附註之契約文字內容（即十
    四、其他特別約定第三款），既已載明「乙方（即力剛公司
    ）於本買賣標的之擴廠計畫應配合甲方（即聲請人）變更」
    ，依此約定內容一望即知系爭土地於該買賣契約訂立前，原
    已有出賣人力剛公司從事之擴廠計畫，此與一般購地後自行
    興建廠房，並申辦工廠登記證之情形顯然有間，倘被告乙○○、戊○○等人自始即有意隱瞞系爭土地之使用及其申辦工
    廠登記證等方面之法令上限制，而向聲請人保證其得以自己
    名義申辦工廠登記證，衡情其殊無必要特意由代書即被告甲○○在該契約書上以手寫方式為前揭附註之約定，凸顯系爭
    土地上尚有力剛公司前所申請之擴廠計畫，而徒增聲請人方
    面啟疑，是聲請人此部分指訴，與交易常情相悖，自難遽信
    。
  (4)復觀諸系爭土地（除二六三地號為水利用地外）登記謄本上
    「使用地類別」載明為「丁種建築用地」，本即屬得興建工
    廠之用地，倘聲請人與被告乙○○、戊○○等人代表之力剛
    公司間訂約之初即有意使聲請人以自己名義興辦廠房取得工
    廠登記證，則聲請人儘可於取得系爭土地所有權後自行申辦
    ，實無須由出賣人力剛公司針對其原有之擴廠計畫應如何配
    合聲請人辦理變更一事在買賣契約書中特別附註之必要；且
    佐以聲請人代表人己○○於偵查中曾坦稱：「（問：吳有無
    說要用賣方名義申請擴廠計畫，蓋完廠房後才能過給買方？
    ）他們都沒說，只是寫在契約上，我都不知道寫這些是何意
    思。」、「當初吳說，賣方有擴廠計畫，必須力剛公司用印
    變更擴廠計畫後，買方才能申請工廠登記證」等語（見臺灣
    桃園地方法院檢察署九十五年度交查字第五七六號偵查卷第
    二六頁），顯見聲請人亦未否認本件買賣交易之初，出賣人
    方面曾由代書即被告甲○○向聲請人表示出賣人有擴廠計畫
    ，由其辦理變更手續後，再由聲請人據以申請工廠登記證，
    並經代書將此等申辦方式附加記載於前揭買賣契約書，而該
    契約書既經聲請人親簽，其對於上開事實自難諉為不知，足
    證被告乙○○、戊○○等人所辯：前揭買賣契約書內附註「
    本買賣標的之擴廠計畫應配合甲方（即聲請人）變更以利甲
    方申請工廠登記證」等文字，係先以力剛公司名義興建工廠
    ，並申辦工廠登記證後，再移轉予聲請人之意等詞非虛。基
    此，聲請人於交易之初對於其買受之系爭土地，既可明確知
    悉無法直接以自己名義申辦工廠登記證，且事先經買賣雙方
    另於該買賣契約書加註記載，即難認被告等人有何施用詐術
    或隱匿重要交易資訊，致使聲請人陷於錯誤之情事可言。
  (5)聲請人另稱依非都市土地使用管制規則第三十一條第五項及
    興辦工業人擴展工業申請將毗鄰非都市土地變更編定為丁種
    建築用地事業審查要點第十點等規定意旨，系爭第四二五、
    四二七、四二八地號等三筆土地有不得供他人使用之限制，
    否則將遭廢止原擴展計畫並恢復土地原編定一節。茲查，力
    剛公司於系爭土地尚未依擴展計畫完成使用前，固不得將興
    辦工業人（使用主體）予以變更，然承前所述，依聲請人與
    被告乙○○、戊○○等人簽立之系爭土地買賣契約書第十四
    條第三款所載：「乙方（即力剛公司）於本買賣標的之擴廠
    計畫應配合甲方（即聲請人）變更以利甲方申請工廠登記證
    」等文義，尚無從明確推知彼等雙方間於締約當時之真意即
    係由聲請人自行興建廠房，並以自己名義申請工廠登記證，
    而全然無先以力剛公司名義配合變更擴展計畫，興建廠房，
    並申請工廠登記證，再移轉予聲請人之意，是聲請人所稱該
    約定係指力剛公司應配合聲請人，使聲請人得以自己名義蓋
    工廠、申請工廠登記，是否屬實，已堪存疑。且就該手寫附
    加之契約約定內容，對照上開相關法令上限制，毋寧可認該
    附註約定之本意實寓有由被告乙○○、戊○○於渠等經營之
    力剛公司擴展計畫完成使用後，辦理相關變更手續，使聲請
    人順利取得各該土地上廠房及申請工廠登記證，屆時聲請人
    並非無取得工廠登記證之可能，自不得僅因前揭法文對於系
    爭土地之使用設有限制，及聲請人嗣後未能在系爭土地上興
    建廠房及取得工廠登記證，即逕認聲請人簽訂系爭土地之買
    賣契約係肇因於被告乙○○、戊○○及丁○○等人共同施用
    詐術，使其陷於錯誤所致。
  (6)再按刑法上詐欺罪之立法意旨，係以禁止於經濟行為中使用
    不當之方法得利為規範目的，而經濟行為亦因其行為本質及
    類型，而於交易領域中有其特有之行為特性，法律原則上固
    應保障交易之秩序，惟於具體案例中，亦應顧及交易雙方為
    交易行為時，是否有具體情事，足認其違背正當之經濟秩序
    ，而應予以制裁，否則，經濟行為本身原寓有不同程度之不
    確定性或交易風險，交易雙方本應自行估量其主、客觀情事
    及搜集相關資訊，以作為其判斷之參考。本件關於系爭地之
    買賣，被告乙○○、戊○○等人究應如何配合聲請人辦理申
    辦工廠登記證事宜，本非出賣人單方可得自行決定，而係買
    賣雙方磋商之結果，則縱使日後被告乙○○、戊○○等人礙
    於法令限制致使無法如期履行契約約定之義務，順利使聲請
    人申請取得工廠登記證，亦屬於商業行為本身所蘊藏之交易
    上風險，倘查無其他積極證據足資證明被告乙○○等人在與
    聲請人從事交易之初，曾有向聲請人保證得以其名義申請工
    廠登記證，或有何施用詐術而誤導聲請人對本件系爭土地買
    賣交易上風險判斷之行為，自不得單以事後被告乙○○、戊○○等人無法如期履行契約義務之債務不履行客觀事態，率
    認渠等應負詐欺罪責。
  (7)至聲請人提出力剛公司與案外人化新公司間於九十二年八月
    十三及九十三年一月間先後訂立之買賣契約書二份，其中九
    十三年一月三十日簽訂之買賣契約書第十條特別約定事項固
    記載：「本約係因雙方於民國九十二年八月十三日簽立之合
    約書依『促進產業升級條例』及『興辦工業人辦理變更擴展
    及重新核定計畫』之規定與限制無法續予買賣，經雙方協議
    後，同意互為買回」等內容，惟其雙方依前揭法令規定與限
    制無法續予買賣之緣由多端，並非當然可認係肇因於系爭土
    地無法由力剛公司以辦理擴展計畫之變更方式，使化新公司
    取得其土地上廠房及工廠登記證移轉登記系爭土地所致，是
    聲請人徒憑該契約書內載明相關法令名稱，即逕為推斷力剛
    公司係因系爭土地有不得轉供他人使用之限制，方向化新公
    司買回系爭土地，顯有誤會之處；況衡諸一般買賣契約之交
    易，其出賣人僅需依約履行買賣之條件辦理移轉登記即為已
    足，本無將其出賣之土地是否曾經出賣又解約情事，乃至係
    基於何種原因解約逐一向買受人表明之義務，是不論系爭土
    地前售化新公司究否係因不能辦理工廠登記興建廠房而致解
    約，均難憑此推認被告乙○○、戊○○、丁○○等人，係刻
    意隱瞞此情而有共同詐欺取財之不法犯行。
  (二)另聲請人復指稱被告甲○○未徵詢聲請人同意，即將系爭四
    二五號土地所有權狀等相關文件交付被告乙○○，使聲請人
    無法取得該筆土地，而該當背信罪責云云，惟為被告甲○○
    所堅決否認，並辯稱：其將第四二五號地號相關資料交予被
    告乙○○辦理信託登記，係為聲請人之利益著想等語。第查
    ：
  (1)按刑法第三百四十二條第一項之背信罪，必須違背任務之行
    為，具有為圖取不法利益，或圖加不法損害之意思，為構成
    要件，若本人利益之受損害，乃基於正當原因，並非不法，
    則因缺乏犯罪意思要件之故，即難律以本罪（最高法院著有
    五十三年度台上字第二三二九號判例意旨參照）。本件被告
    甲○○所辯：系爭四二五地號土地係先移轉給庚威公司才分
    割，分割完畢後，其雙方發生糾紛，因此至今尚未移轉，當
    初伊等曾跟中小企銀方面說好，只要支付二千五百萬元，即
    可將賣給聲請人之系爭土地上設定之最高限額抵押權塗銷，
    但礙於聲請人遲不付款，拖過中小企銀同意之期限，擔心遭
    中小企銀查封，遂先過戶給庚威公司等語，核與庚威公司代
    表人廖新正於檢察官訊問時結稱：「乙○○於九十三年間，
    在伊庚威公司的辦公室內與伊談辦理第四二五地號土地移轉
    登記，因為乙○○欠伊二千多萬，而這筆土地之前由乙○○
    用力鋼公司名義向銀行貸款五千多萬，當初力鋼公司以二筆
    土地向銀行貸款八千多萬，上開土地是其中一筆，為了保障
    伊二千多萬債權，乙○○提議說可以把土地過戶給伊，由伊
    去賣，伊認為可以賣超過七千萬，如此債權即可獲得保障，
    如果銀行同意分割力鋼公司的債務，就上開土地所擔保五千
    萬債務部分同意由伊負擔，這筆土地過戶到伊名下，擔保的
    債務由伊負責，但是銀行後來不同意這種作法，所以土地伊
    也沒有使用、收益，所擔保的銀行債務伊也不管」等詞（見
    臺灣桃園地方法院檢察署九十五年度偵字第二二四六八號偵
    查卷第八八頁）大致相符，足見力剛公司移轉該第四二五號
    土地予庚威公司後，庚威公司願承受力鋼公司與中小企銀之
    債務，而得以避免該土地遭強制執行，僅因嗣後中小企銀方
    面未能接受此一部分清償之作法，遂未同意辦理部分塗銷抵
    押權，是被告甲○○前揭所辯其係為避免遭力剛公司之債權
    人中小企銀強制執行，始將系爭四二五地號土地之所有權狀
    等文件先行返還予代表力剛公司之被告乙○○等詞，即堪採
    信。
  (2)考諸力剛公司確實積欠銀行及其他債權人債務為數可觀（系
    爭土地連同其他土地設定抵押權本金最高限額一億元）之事
    實，本為聲請人所明知（見前開九十五年度交查字第五七六
    號偵查卷第二六頁），則被告乙○○所辯其係因怕遭銀行以
    外其他債權人強制執行而查封四二五地號土地至無法辦理分
    割、移轉登記終為債務不履行，乃詢問代書即被告甲○○如
    何處理一節，即與一般交易常情尚無違背之處，是被告甲○○縱因被告乙○○向其詢問上情，而對代表委託當事人一方
    之被告乙○○提出建議，並先行將該筆土地之所有權狀等文
    件返還予被告乙○○，亦不得逕謂其有何違背買賣雙方委任
    意旨之情事。況聲請人與被告乙○○、戊○○等人就系爭土
    地簽訂買賣契約後，力剛公司於九十三年十一月二十四日即
    將除四二五地號土地外之其他土地均移轉登記完畢，且已經
    取得二千五百萬元之價金，僅餘該筆四二五地號土地，待分
    割出供作道路使用部分移轉與聲請人即得由聲請人為力剛公
    司代償三千一百萬元之債務（參見前揭買賣契約書第二條價
    額及付款表、第十四條第一款之約定），足徵被告乙○○、
    戊○○尚僅需移轉一小部分路地即可取得該買賣契約剩餘價
    款三千一百萬元之價金清償其他債務，換言之，渠等僅需移
    轉一小部分路地即得有買賣契約剩餘全部三千一百萬元之價
    金清償其他債務，衡情其殊無可能故意不為履行，僅取得兩
    千五百萬元之買賣價款即為滿足，依此堪認被告乙○○前揭
    所辯尚非無據，則被告甲○○在系爭四二五地號土地分割之
    前，依買賣雙方當事人一方之詢問給予建議，並將該土地所
    有權狀等文件先行返還被告乙○○，其目的既在確保將來出
    賣人能依約履行，使聲請人仍得取得該筆土地所有權，自無
    如聲請人所稱違背其指示意旨之背信情事。
  (3)復參以本件聲請人承購之系爭第四二五地號土地係於九十四
    年五月十日移轉登記予庚威公司，並於九十四年五月二十七
    日辦妥分割登記第四二五之五地號土地等情，此觀諸卷附系
    爭四二五之五號土地登記第二類謄本（見前開九十五年度交
    查字第五七六號偵查卷第二○頁）之記載即明，且該筆土地
    移轉予庚威公司，俟九十四年五月二十七日分割完成登記後
    ，被告乙○○、甲○○更於翌日即同年五月二十八日取得庚
    威公司同意辦理移轉登記與聲請人之同意書，此有同意書影
    本一紙在卷可按（見上開九十五年度交查字第五七六號偵查
    卷第六二頁），是被告甲○○當時並非無故稽延辦理四二五
    地號土地分割事宜，且有積極促使案外人庚威公司配合辦理
    將該土地所有權移轉登記予聲請人，衡情其當時主觀上當係
    認知該土地處於隨時可得移轉予聲請人之狀態，實難認其有
    損害聲請人利益之不法意圖，自不得僅因聲請人事後未能取
    得該筆土地所有權，即謂被告甲○○有何違背委任指示而涉
    及背信之犯行可言。
  (4)再查，被告甲○○確於九十四年六月提出「不動產買賣契約
    書補充條款」（見上開九十五年度交查字第五七六號偵查卷
    第四一頁），透過被告丁○○交給聲請人代表人己○○，此
    亦為該代表人所不否認，僅陳稱：其看都沒看就將之扔了等
    語（見上開九十五年度偵字第二二四六八號偵查卷第十五頁
    ），而該補充條款該條款約定「任何一方非經他方書面同意
    ，不得設置人工障礙物或花草樹木」，依此，可證本件買賣
    契約當事人雙方就道路通行確曾發生爭執，而參酌臺灣中小
    企銀貸款承辦人員張紹秧、溫煥麟於偵查中曾共同具狀陳稱
    ：力剛公司曾於九十三年九月八日向該行申請：因土地出售
    予聲請人，擬償還二千五百萬元後申請塗銷部分抵押權，該
    行總行於九十三年十月八日核准，惟力剛公司並未依其申請
    條件履約等情，並提出授信條件變更申請書一紙在卷可佐（
    見上開九十五年度偵字第二二四六八號偵查卷第八一至八二
    頁），可見被告乙○○、戊○○代表力剛公司於簽訂買賣契
    約之初，即有詢求系爭土地抵押權人即臺灣中小企業銀行同
    意於其出售系爭土地（含四二五地號土地分割後之土地）得
    款三千一百萬元清償後即得塗銷該出售土地部分之抵押權，
    此即買賣契約書所載尾款原告應予代償之約定，是渠等於買
    賣之初顯然有意交付無負擔之系爭土地予聲請人，且亦曾積
    極徵得抵押權人同意塗銷系爭土地部分抵押權，縱嗣因道路
    通行問題延擱履行契約，致買賣契約雙方無法確實履行情況
    下，亦曾尋得銀行催收貸款承辦人員謀求解決之道，未有逃
    避卸責之情事發生，可見告乙○○、戊○○等人於交易之初
    即有意將包含系爭四二五地號土地在內之不動產抵押權塗銷
    後，移轉其所有權予聲請人，縱買賣雙方共同委任之代書即
    被告甲○○嗣因故曾將系爭四二五地號土地之所有權狀等文
    件先行返還代表買賣當事人一方力剛公司之被告乙○○，亦
    難憑此逕認其自始即有意使聲請人無法取得系爭土地所有權
    ，而採為其不利之認定。
六、綜上各節，本件並無任何積極證據足資證明被告乙○○、戊○○、丁○○、甲○○等人有何聲請人所指詐欺或背信之犯
    行，自屬不能證明被告犯罪。從而，原不起訴及駁回再議處
    分書以被告犯罪嫌疑不足為由，分別為不起訴處分或駁回聲
    請人再議之聲請，經核其等之認定，均已敘明其理由及所憑
    依據，且論證理由亦無違反經驗法則、論理法則或其他證據
    法則之處，聲請意旨指摘原檢察官採證有誤或未盡調查能事
    ，聲請交付審判為無理由，應予駁回。
七、據上論斷，應依刑事訴訟法第二百五十八條之三第二項前段
    ，裁定如主文。
中    華    民    國    97    年    12    月    31    日
                     臺灣桃園地方法院刑事第四庭
                         審判長法  官  袁雪華
                               法  官  林宜靜
                               法  官  陳可薇
以上正本證明與原本無異。
不得抗告。
                              書記官  賴佩霞。
中    華    民    國    98    年    1     月    12    日


司法院資訊處製作；財團法人民間司法改革基金會備份。
